【裁判字號】    95,交聲,718
【裁判日期】    951124
【裁判案由】    聲明異議
【裁判全文】
臺灣臺南地方法院交通事件裁定         95年度交聲字第718號
移送機關    交通部公路總局嘉義區監理所臺南監理站
異議人即    甲○○
受處分人
上列受處分人因違反道路交通管理處罰條例案件，對於交通部公
路總局嘉義區監理所臺南監理站民國95年6月6日所為之裁決處分
（處分案號：嘉監南字第裁74-S00000000號）聲明異議，本院裁
定如下：
    主  文
異議駁回。
    理  由
一、原處分意旨略以：異議人即受處分人甲○○（下稱異議人）
    駕駛其所有之車牌號碼PI-一二一八號自小客車，於民國九
    十五年二月二十七日十時二十分許，行經台南市○○路與長
    北街口，在設有禁止臨時停車標線處所臨時停車，並違反道
    路交通安全規則肇事致人受傷之違規事實，經警開單舉發。
    經原處分機關即交通部公路總局嘉義區監理所台南監理站查
    證結果，復以異議人違規事實屬實，依道路交通管理處罰條
    例（下稱處罰條例）第五十五條第三款、第六十一條第三項
    前段規定，裁處異議人罰鍰新台幣（下同）三百元，並記違
    規數三點。
二、本件異議意旨略以：異議人於上揭時地係停等紅燈，並非臨
    時停車，當時因異議人發現車門警示燈亮起，乃儘量靠右等
    候綠燈，並同時開啟駕駛座側門一點點，試圖重新關門後排
    除警示，惟王思敏騎乘VHW－０七一號輕型機車與之擦撞其
    車門邊緣，王思敏不無違反道路交通安全規則一百二十六條
    關於慢車行駛之規定。再者，本件並不符處罰條例第七條之
    二之規定，警方竟未當場舉發，事後始為逕行舉發，於法無
    據，請將原處分撤銷等語。
三、本件異議人之違規行為發生時係九十五年二月二十七日，原
    處分機關為裁決時係九十五年六月六日，均在九十四年十二
    月二十八日修正公布，並於九十五年七月一日施行之處罰條
    例之前；而行政罰法係九十四年二月五日以華總一義字第09
    400016841號命令公布，依該法第四十六條規定，自九十五
    年二月五日開始施行；易言之，本件異議人之違規行為、原
    處分機關為裁決時，行政罰法已公布施行；則依行政罰法第
    五條規定：「行為後法律或自治條例有變更者，適用行政機
    關最初裁處時之法律或自治條例。但裁處前之法律或自治條
    例有利於受處罰者，適用最有利於受處罰者之規定。」自應
    以行政機關「最初裁處時」為法律適用之依據。從而本件有
    關裁處法律之適用，自應依九十四年十二月二十八日修正公
    布，並於九十五年七月一日施行前之舊處罰條例規定予以處
    理，始符法旨，合先敘明。
四、關於交通違規「逕行舉發」之相關要件，修正前處罰條例第
    七條之二雖有明文規定，然所謂「當場舉發」，則未據該處
    罰條例明確定義。而違反道路交通管理事件統一裁罰基準及
    處理細則第十一條第一項第一款雖有「當場舉發」之相關規
    定，然亦無明文規定交通違規事件之舉發程序，非屬「逕行
    舉發」者，即係「當場舉發」。其次，由上開處罰條例第七
    條之二有關「逕行舉發」之規定內容中，可知汽車駕駛人在
    闖紅燈等某些特定違規情況下，因當場「不能或不宜攔截製
    單舉發」時，得以對汽車所有人逕行舉發處罰，因此，必須
    藉由「逕行舉發」之方式，而就交通違規事件予以舉發者，
    其重點係在於「當場不能或不宜攔截製單」之情況，而非能
    據此而遽然認為交通勤務警員未在違規現場製單舉發者，即
    均屬於該條例所稱之「逕行舉發」。又對於違反處罰條例之
    行為者，民眾得敘明違規事實或檢具違規證據資料，向公路
    主管或警察機關檢舉，經查證屬實者，應即舉發，處罰條例
    第七條之一亦有明文規範，顯見交通勤務警員雖未親眼目睹
    違規事實，但仍可根據民眾之陳述，進而在查證交通違規事
    實確實存在後，再對於違規駕駛人予以製單舉發，此等舉發
    程序不僅非屬前述之「逕行舉發」，而且亦非警員當場發現
    進而製單之舉發情形，故非屬警員當場發現製單之違規舉發
    ，經核並非即均係上述之「逕行舉發」。另交通事故中之違
    規與否及肇事責任之判定上，車禍案件發生後據報到場處理
    之警員並不能僅以肇事者之片面陳述，而貿然為違規與否及
    肇事責任之判定，尚須就處理警員根據肇事現場狀況所製作
    之道路交通事故現場圖、道路交通事故調查報告表及交通事
    故現場蒐證照片等客觀資料作綜合性之判斷，始能正確推知
    肇事當事人之違規行為，故據報到場處理之警員於該車禍案
    件之現場狀況處理完畢後，返回警局綜合各項事證以為正確
    之肇事因素判定，再對於違規駕駛人予以開單舉發，顯屬正
    常而適當之處理方式。故處理警員事後依據筆錄內容，以及
    現場各項跡證詳加分析判斷後，而對於違規汽車駕駛人予以
    舉發，經核尚非屬前述之「逕行舉發」，因此亦無受修正前
    處罰條例第七條之二之相關舉發要件拘束之問題。
五、按汽車係在道路上不依軌道或電力架線而以原動機行駛之車
    輛（包括機器腳踏車）；駕駛人駕駛汽車，應遵守道路交通
    標誌、標線、號誌之指示；汽車臨時停車或停車，開啟車門
    時，應注意行人、其他車輛，並讓其先行；慢車除兩輪腳踏
    車及電動輔助自行車之外，非經警察機關登記，發給證照不
    得行駛；在設有禁止臨時停車標誌、標線處所臨時停車者，
    處三百元以上六百元以下罰鍰；汽車駕駛人，駕駛汽車違反
    道路交通安全規則，因而肇事致人受傷者，記違規點數三點
    ，道路交通安全規則第二條第一項第一款、第九十條、第一
    百十二條第三項、第一百十五條、修正前處罰條例第五十五
    條第三款、第六十一條第三項前段分別有明文。
六、經查：
（一）機器腳踏車非屬慢車，自無適用道路交通安全規則第五章
      慢車相關規定之餘地。
（二）異議人於上揭時地發現其車門警示燈亮起，開啟駕駛座側
      門，致其車門與王思敏騎乘VHW－０七一號輕型機車與之
      擦撞等情，為其自承在卷，顯已違反道路交通安全規則第
      一百十二條第三項之規定。
（三）異議人於九十五年二月二十七日警詢時亦供稱：「．．．
      我駕駛PI-一二一八號自小客車左轉進入長北街到成功路
      口時，發現交通號誌轉為黃燈，此時我發現左前門未關之
      燈號顯示於儀表板，我就右轉靠邊暫停．．．。」；同日
      王思敏提出卷附其郭綜合醫院診斷證明書一紙，並於警詢
      時供稱：「我右手挫傷併中指擦裂傷。」、「對方車是停
      於紅線上，且當時成功路與長北街口號誌，我車行為綠燈
      。」等語，足認異議人確係為重新開關左前側車門而靠右
      停車，而非僅單純停等紅綠燈甚明，另據王思敏所供其行
      經上揭地點行向係為綠燈，亦足認異議人於靠右停車排除
      其儀表板警示燈時，其行向號誌已變更為綠燈，參以卷附
      警方現場採證照片顯示，異議人確係將其車輛停於長北街
      口之禁止臨時停車之紅線旁，自係未遵守道路交通標線之
      指示，合於違反處罰條例在設有禁止臨時停車標線處所臨
      時停車，並因而肇事致人受傷之規定。另按執行交通勤務
      警察依法律規定製單舉發違反道路交通管理處罰條例所列
      之違規事實，並由公路主管機關加以處罰，係行政機關執
      行公權力措施而對外直接發生法律效果之單方行政行為，
      本質上為行政處分，受處分人不服公路主管機關所為之處
      罰，依道路交通管理處罰條例第八十七條之規定向管轄地
      方法院聲明異議，自屬行政救濟程序。至行政救濟程序舉
      證責任之分配，今日學說及實務已不採行政處分公定力理
      論，而承認行政訴訟上當事人之法的對等性觀念，認為行
      政救濟程序之舉證責任分配，應採民事訴訟上舉證責任分
      配原則，八十七年十月二十八日修正公布之行政訴訟法第
      一百三十六條同揭此旨，而明文規定準用民事訴訟法第二
      百七十七條舉證責任分配之原則。是此，異議人雖以前情
      置辯，惟就駕駛上揭車輛並無其他靠邊停車之原因，確僅
      為停等紅燈而暫停乙節，並未提出確實事證以供本院調查
      ，是其所辯尚非可信。
七、綜上，異議人有於上述時、地，駕駛前開自小客車，在設有
    禁止臨時停車標線處所臨時停車，並違反道路交通安全規則
    第九十條、第一百十二條第三項，而肇事致人受傷之違規事
    實，既可認定。則原處分機關引用修正前處罰條例第五十五
    條第三款、第六十一條第三項前段規定，裁處異議人罰鍰三
    百元，並記違規數三點，於法並無不當，本件異議無理由，
    應予駁回。
八、據上論結，應依道路交通管理處罰條例第八十七條第二項、
    道路交通案件處理辦法第十九條，裁定如主文。
中    華    民    國    95    年    11    月    24    日
                  交通法庭法  官  鍾邦久
以上正本證明與原本無異。
如不服本裁定應於送達後5日內向本院提出抗告狀（應附繕本）
。
                          書記官  陳慧玲
中    華    民    國    95    年    11    月    24    日


司法院資訊處製作；財團法人民間司法改革基金會備份。
